【裁判字號】    89,台上,3754
【裁判日期】    890629
【裁判案由】    違反森林法
【裁判全文】
最高法院刑事判決                              八十九年度台上字第三七五四號
    上  訴  人  甲○○
右上訴人因違反森林法案件，不服台灣高等法院台南分院中華民國八十七年五月二十
七日第二審判決（八十七年度上訴字第九八號，起訴案號：台灣雲林地方法院檢察署
八十五年度偵字第四七七四號），提起上訴，本院判決如左：
    主  文
原判決撤銷，發回台灣高等法院台南分院。
    理  由
本件原判決認定上訴人甲○○於民國八十二年間某月起，在其所承租之雲林縣古坑鄉
草嶺村阿里山事業區第一七九林班圖四一九號公有保安林兼山坡地，及毗鄰之公有保
安林兼山坡地上，自砍伐毀棄其內麻竹四五○株，足以生損害於台灣省政府農林廳
林務局嘉義林區管理處（下稱嘉義林管處），且未經主管機關同意，自墾殖茶樹面
積○‧九七公頃、檳榔樹四五○株，及修建道路長三九一公尺、寬四公尺，建造倉庫
一間面積一○八平方公尺，又擅自在同上事業區第一八○林班圖一○九號保安林兼山
坡地上，砍伐毀棄林木二四株及麻竹二四八株，足生損害於嘉義林管處，且未經主管
機關同意，自在該地墾殖檳榔樹八○○株、生薑面積○‧三一公頃，並將其上棧道
拓寬整修為長四一六公尺、寬三‧五公尺之道路，破壞地表植被，致生水土流失等情
；因將第一審論處上訴人在公有山坡地未經同意自墾殖、修建道路致生水土流失與
在公有山坡地未經同意自修建道路致生水土流失二罪刑（應執行有期徒刑一年二月
，緩刑四年）之判決撤銷，改判論處於保安林內自墾殖及設置工作物之罪刑。固非
無見。
惟查：(一)原判決事實認定上訴人於其承租之上開第一七九林班圖四一九號公有保安林
兼山坡地，及毗鄰亦屬公有保安林兼山坡地上自墾殖之茶樹面積○‧九七公頃，其
中○‧三二公頃在承租地內，餘○‧六五公頃在承租地外等情，似指上訴人墾殖之茶
樹，僅○‧三二公頃在其承租之第一七九林班圖四一九號林地內，餘○‧六五公頃則
在該林地外之非承租地內；但判決事實復認定於八十二年間查獲上訴人在第一七九林
班圖四一九號公有保安林兼山坡地上墾殖茶樹面積○‧五公頃，則指上訴人於承租之
第一七九林班圖四一九號林地內墾殖之茶樹面積達○‧五公頃；其認定事實不免互相
矛盾。(二)本件檢察官起訴書指稱上訴人自在上開第一七九林班圖四一九號林地上墾
殖茶樹及檳榔樹○‧六五公頃、建築倉庫一間面積一○八平方公尺，及開築道路長三
九一公尺、寬四公尺；又於八十五年間自在上開第一八○林班圖一○九號林地將原
棧道拓寬整修為長四一六公尺、寬三‧五公尺道路等情；原判決認定上訴人亦有於第
一七九林班圖四一九號林地上墾殖○‧三二公頃（即○‧九七公頃減○‧六五公頃）
，及亦有於第一八○林班圖一○九號林地上墾殖檳榔樹八○○株、生薑面積○‧三一
公頃，各該部分何以得一併論究﹖原判決未加以說明，亦嫌理由欠備。(三)刑事訴訟法
第九十五條第一款規定「訊問被告應先告知犯罪嫌疑及所犯所有罪名。罪名經告知後
，認為應變更者，應再告知。」，乃被告在刑事訴訟程序上應受告知之權利，為憲法
第八條第一項正當法律程序保障內容之一，旨在使被告能充分行使防禦權，以維審判
程序之公平。其所謂「犯罪嫌疑及所犯所有罪名」，除起訴書所記載之犯罪事實及所
犯法條外，自包含依刑事訴訟法第二百六十七條規定起訴效力所擴張之犯罪事實及罪
名，暨依同法第三百條規定變更起訴法條後之新罪名。法院就此等新增或變更之罪名
，均應於其認為有新增或變更之情形時，隨時、但至遲於審判期日踐行上開告知之程
序，使被告知悉而充分行使其防禦權，始能避免突襲性裁判，而確保其權益；否則，
如僅就原起訴之犯罪事實及罪名調查、辯論終結後，自擴及起訴書所記載者以外之
犯罪事實或變更起訴書所引應適用之法條而為判決，就此等未經告知之犯罪事實及新
罪名而言，無異剝奪被告依同法第九十六條、第一百七十三條、第二百八十九條等規
定所應享有而屬於憲法第十六條訢訟基本權保障範圍內之辯明罪嫌及辯論（護）等程
序權，抑且直接違背憲法第八條第一項所稱「非由法院依法定程序不得審問處罰」之
規定，難謂於判決無影響，自應認該判決為違背法令；至若就起訴效力擴張之犯罪事
實及變更起訴法條之同一性事實，已踐行刑事訴訟法第九十六條、第一百七十三條、
第二百八十九條等規定之調查辯論程序，僅未對被告告知新罪名而於判決無影響時，
則屬訴訟程序違法。本件原審僅於審判期日就檢察官起訴書所指上訴人觸犯之（修正
前）森林法第五十一條第一項、山坡地保育利用條例第三十四條第一項及水土保持法
第三十二條第一項罪名告知上訴人（原審卷九○頁反面、一○五頁反面），但原判決
則論上訴人以（修正前）森林法第五十一條第二項於保安林內自墾殖及設置工作物
之罪名，顯然就起訴書所犯法條欄所引以外之法條罪名，未對上訴人踐行告知程序，
使為充分之辯論及防禦，即逕行判決，而足以影響於判決結果，自屬違法。(四)森林法
第五十一條第二項已於八十七年五月二十七日修正公布，於同年月二十九日生效，改
列為同條第三項處罰，原判決未及依刑法第二條第一項規定比較適用新舊法，亦屬無
可維持。以上諸端，或為上訴人上訴意旨所指摘，或為本院得依職權調查之事項，應
認原判決有撤銷發回之原因。
據上論結，應依刑事訴訟法第三百九十七條、第四百零一條，判決如主文。
中      華      民      國    八十九    年      六      月    二十九    日
                              最高法院刑事第十庭
                                  審判長法官  曾  有  田
                                        法官  陳  宗  鎮
                                        法官  劉  介  民
                                        法官  魏  新  和
                                        法官  孫  增  同
      右正本證明與原本無異
                                              書  記  官
中      華      民      國    八十九    年      七      月      四      日


司法院資訊處製作；財團法人民間司法改革基金會備份。
